【裁判字號】    96,上易,3027
【裁判日期】    970219
【裁判案由】    傷害等
【裁判全文】
臺灣高等法院刑事判決                96年度上易字第3027號
上  訴  人  臺灣基隆地方法院檢察署檢察官
上  訴  人  乙○○
即  被  告
選任辯護人  黃教倫律師
被      告  甲○○○女  65歲（民國31年11月3日生）
上列上訴人因被告傷害等案件，不服臺灣基隆地方法院96年度易
字第174號，中華民國96年8月28日第一審判決（起訴案號：臺灣
基隆地方法院檢察署95年度偵字第5158號），提起上訴，本院判
決如下：
    主  文
原判決關於乙○○部分撤銷。
乙○○意圖散布於眾，而指摘足以毀損他人名譽之事，處拘役貳
拾日，如易科罰金，以銀元佰元即新臺幣玖佰元折算壹日，減
為拘役拾日，如易科罰金，以銀元佰元即新臺幣玖佰元折算壹
日。
其他上訴駁回。
    事  實
一、乙○○、甲○○○及丙○○、簡靜賢（即丙○○之夫）等四
    人均係基隆巿中正公園早健會（下稱早健會）之會員，每日
    上午均至中正公園之會址唱歌。民國（下同）95年6月30日
    上午8時許，在中正公園早健會二樓鐵皮屋外陽台，簡靜賢
    因點歌順序問題與甲○○○發生爭執，丙○○見狀欲維護其
    夫簡靜賢，而與甲○○○爭吵進而相互拉扯，丙○○與甲○○○二人相互拉扯之際，在旁之乙○○明知早健會係公眾得
    自由進出之場所，且當時有許多早健會會員在場，竟在當場
    多數人得以共見共聞之狀態下，接續以破麻、奧麻及大賊股
    等足以貶損他人人格及社會評價之閩南語穢語，公然辱罵丙○○。並同時意圖散布於眾，指摘丙○○竊取衛生紙之足以
    毀損丙○○名譽之不實事實，使丙○○之名譽受有損害。
二、案經丙○○訴由臺灣基隆地方法院檢察署檢察官偵查起訴。
    理  由
壹、證據能力部分：按被告以外之人於偵查中向檢察官所為之陳
    述，除顯有不可信之情況者外，得為證據，刑事訴訟法第15
    9條之1第2項定有明定。所稱不可信之情況，法院應審酌被
    告以外之人於陳述時之外在環境及情況，如：陳述時之心理
    狀況、有無受到外力干擾等，以為判斷之依據，故係決定陳
    述有無證據能力，而非決定陳述內容之證明力（參見法院辦
    理刑事訴訟案件應行注意事項第89點）。惟證人、鑑定人依
    法應具結而未具結者，其證言或鑑定意見，不得作為證據，
    刑事訴訟法第158條之3定有明文。而告訴人係向司法警察機
    關或偵查機關申告犯罪事實而要求訴追之人，其於我國刑事
    訴訟法中，並非法定列舉之獨立證據方法，若以告訴人所親
    身經歷之被害經過，作為認定犯罪事實之依據時，乃居於證
    人之地位，亦即其證據方法為證人，必須踐行有關證人之證
    據調查程序，除非有依法不得令其具結之情形，否則應命其
    具結，若依法應具結而未具結時，該告訴人有關被害事實之
    陳述，無證據能力，法院不得採其陳述作為判決之基礎（96
    年度臺上字第2132號判決意旨參照）。查證人林黃玉蘭、施
    淑芬、許耀騰、簡靜賢於偵查時之證述，雖屬被告以外之人
    於審判外之陳述，惟上述證人於偵查時所為之證述，均經其
    等具結，且核閱筆錄無訛後簽名（見各該筆錄及證人結文）
    ，復查無其等之陳述有受到外力干擾之情事，可見依其等之
    陳述時之外在環境及情況，並無顯不可信之情況，依前揭規
    定，自得作為本案之證據。至告訴人丙○○於偵查時就其所
    親身經歷被害經過之陳述，未經具結，復查無有依法不得具
    結之情形，依前揭說明，其於偵查時之證述，自不得作為本
    案認定事實存否之證據。又按被告以外之人於審判外之陳述
    ，雖不符刑事訴訟法第159條之1至第159條之4之規定，而經
    當事人於審判程序同意作為證據，法院審酌該言詞陳述或書
    面陳述作成時之情況，認為適當者，亦得為證據；當事人、
    代理人或辯護人於法院調查證據時，知有第159條第1項不得
    為證據之情形，而未於言詞辯論終結前聲明異議者，視為有
    前項之同意，同法第159條之5復有明定。查告訴人丙○○之
    診斷證明書，被告及辯護人於準備程序時不爭執此部分之證
    據能力，且迄言詞辯論終結前亦未就此證據之證據能力聲明
    異議，審酌該書面陳述作成之情況，並無非法取得等不適當
    之情形，依同法第159條之5之規定，自有證據能力。至偵查
    卷附告訴人受傷與受損衣服照片、早健會會場照片，並非供
    述證據，無傳聞法則之適用，且經查並無非法取得之情形，
    當有證據能力，合先敘明。
貳、乙○○有罪部分：
一、上訴人即被告乙○○坦承係基隆市中正公園早健會會員，每
    日上午均至中正公園之會址唱歌，該處是公眾得自由出入之
    公共場所，95年6月30日上午8時許，告訴人丙○○與甲○○○在中正公園早健會二樓鐵皮屋外陽台發生爭執時，其有在
    場，現場還有很多人在場，惟否認公然侮辱、誹謗之犯行，
    辯稱略以：「與告訴人無冤無仇，並未出言辱罵告訴人，亦
    未指摘告訴人偷東西，林黃玉蘭當天並不在場，且本件除丙○○、簡靜賢、林黃玉蘭間彼此矛盾且前後不一之證述外，
    並無其他積極證據證明其有公然侮辱或誹謗之不法行為」云
    云。經查：
(一)、95年6月30日上午8時許，簡靜賢因點歌順序問題與甲○○○
    發生爭執，丙○○見狀與甲○○○爭吵進而相互拉扯時，被
    告乙○○在旁以台語破麻、奧麻及大賊股等語辱罵告訴人，
    並指摘告訴人偷衛生紙等情，業據告訴人即證人丙○○原審
    證稱：「（甲○○○有無跟你先生爭執？）有，有互罵，我
    先生有跟她講唱歌要公平，要排隊，我本來是在鐵皮屋裡面
    吃稀飯，有一個叫碧雲的人說有人要打我先生，我就出去看
    ，我出去時就聽到甲○○○在罵我先生歪嘴」，我說妳明明
    就有插歌，甲○○○就把我壓在欄杆」、「甲○○○就把我
    壓在不鏽鋼欄杆上面，我就往後仰，我的後背就靠在欄杆上
    面摩擦，甲○○○以兩手壓住我胸前，使我爬不起來，樓下
    的人在喊這樣不好，這樣會死人，她才把手放開，乙○○就
    在旁邊罵我，以台語罵幹你娘雞歪、破麻、奧麻、大賊股，
    我就問乙○○我是大賊股，我是到你家偷什麼，他說偷衛生
    紙，我說衛生紙放在早健會二樓內大家使用的」等語明確（
    原審卷第56頁），核與證人簡靜賢於原審隔離訊問時證稱：
    「當天（指95年6月30日）在中正公園早健會，一樓是在運
    動，二樓在唱卡拉OK，甲○○○之前就經常插歌，當天也有
    插歌，也唱完了，我跟甲○○○說不要插歌要排隊，不然別
    人會講話，甲○○○就很兇一直逼近我，逼我到欄杆那裡，
    她嘴巴在講什麼話我忘記了，有人聽到我們在爭吵，就有人
    進入鐵皮屋叫我太太（即告訴人丙○○），我太太就跑出來
    ，甲○○○一看到我太太就拉住我太太的胸口將我太太壓在
    欄杆上面，樓下的人看到就喊這樣很危險，乙○○看到就罵
    我太太大賊股、奧麻、破麻」、「（乙○○有無說你太太偷
    拿什麼東西？）有說偷拿衛生紙」等情節相符（原審卷第68
    頁），且95年6月30日當天被告乙○○確有罵告訴人破麻、
    奧麻及大賊股等語，並指稱告訴人偷衛生紙一事，復據證人
    林黃玉蘭於原審證述屬實（原審卷第64頁），顯見告訴人丙○○所證非虛，被告辯稱其並未出言辱罵告訴人，亦未指摘
    告訴人偷東西云云，自不足採。
(二)、又中正公園早健會是公眾得自由出入之公共場所，95年6月3
    0日案發時有許多人在場，除據被告乙○○自白不諱外，並
    據證人林黃玉蘭於偵訊、原審證述明確（偵查卷第44頁、原
    審卷第63頁），且早健會衛生紙係大家都可以取用，並未被
    偷等情，亦據證人林黃玉蘭於偵訊時證述綦詳（偵查卷第44
    至45頁），被告乙○○復未提出任何證據證明告訴人有竊取
    衛生紙之行為，足見被告乙○○明知早健會會場乃公眾得自
    由進出之場所，且案發當時有多人在場，猶以破麻、奧麻、
    大賊股等語辱罵告訴人，復具體指摘告訴人偷竊衛生紙之不
    實情事等情，應堪認定。
(三)、被告乙○○雖辯稱證人林黃玉蘭案發當天不在場云云，惟查
    ，證人林黃玉蘭案發當天確有在現場乙節，已據告訴人即證
    人丙○○於原審、證人簡靜賢於偵查及原審證述甚詳（偵查
    卷第41、42頁、原審卷第56頁），且證人林黃玉蘭經原審隔
    離訊問所證述案發當天發生情節，亦核與證人丙○○、簡靜
    賢證述大致相符（原審卷第68頁），倘證人林黃玉蘭案發之
    際並不在場，何以能在隔離訊問證人下，就案發情節為完整
    詳細之陳述，且陳述情節復核與證人丙○○、簡靜賢所言大
    致吻合，又證人林黃玉蘭是負責管理早健會卡拉OK之開機、
    關機事宜，業經證人即早健會會員阮桂根於原審結證明確（
    原審卷第56頁），顯見證人林黃玉蘭於偵訊時證稱：「於95
    年6月30日案發時在場，因為在那邊照顧卡拉OK」等情屬實
    （偵查卷第42頁），參以被告乙○○於偵訊時自承其與證人
    林黃玉蘭間並無仇怨（偵查卷第41頁），衡情林黃玉蘭自無
    甘冒偽證罪責為虛偽在場之證述，故被告乙○○空言辯稱證
    人林黃玉蘭於案發時不在場云云，顯不足採。
(四)、被告乙○○雖辯稱：「證人丙○○、簡靜賢、林黃玉蘭間證
    述彼此矛盾且前後不一」云云，然查證人即告訴人丙○○、
    證人簡靜賢、林黃玉蘭就被告乙○○以破麻、奧麻及大賊股
    等語辱罵告訴人，並指稱告訴人偷衛生紙乙節之證述相互吻
    合，已如前述，被告辯稱三人證述彼此矛盾，並不足採。又
    證人簡靜賢於偵訊時證述被告乙○○罵告訴人潑婦等語（偵
    查卷第42頁），嗣於原審則證述：「被告乙○○沒有罵告訴
    人「潑婦」等語（原審卷第73頁），前後證述雖有不符，然
    證人簡靜賢所證述被告乙○○有以破麻、奧麻及大賊股等語
    辱罵丙○○，並指稱丙○○偷衛生紙之事實，既核與證人丙○○、林黃玉蘭證述相符，自難以其就被告乙○○是否曾以
    潑婦等語辱罵告訴人有所不符，即謂其此部分之證述不足採
    。另證人林黃玉蘭於原審並未就「乙○○為何要罵丙○○大
    賊股」乙節為證述，故被告乙○○以證人林黃玉蘭於偵訊時
    證述：「其沒有聽到乙○○為何要罵告訴人「大賊股」等語
    （偵查卷第43頁），與原審證述不符云云，自不足採。
(五)、綜上，被告乙○○所辯均不足採。本案事證明確，其犯行堪
    以認定，應依法論科。
二、論罪科刑部分：
(一)、按行為後法律有變更者，適用行為時之法律。但行為後之法
    律有利於行為人者，適用最有利於行為人之法律，94年2 月
    2日修正公布，並自95年7月1日起施行之刑法（下稱新法，
    修正前刑法下稱舊法）第2條第1項定有明文，此項規定，係
    規範行為後法律變更所生新舊法律比較適用之準據法，於新
    法施行後，自應適用此規定，為「從舊從輕」之比較。
１、被告乙○○行為後，刑法第309條、第310條第1項之法文本
    身雖未修正，惟上開法定本刑均有罰金刑，而刑法第33條第
    5款罰金刑最低數額之規定業於上述日期修正公布及施行，
    故仍應為新舊法之比較。依舊法第33條第5款規定：「罰金
    ：一元以上」，並依現行法規所定貨幣單位折算新臺幣條例
    第2條「現行法規所定金額之貨幣單位為圓、銀元或元者，
    以新臺幣元之三倍折算之」之規定而為換算，舊法法定罰金
    刑之最低數額為銀元一元即新臺幣三元；惟依新法第33條第
    5款規定：「罰金：新臺幣一千元以上，以百元計算之」，
    新法法定罰金刑之最低數額則為新臺幣一千元。故比較結果
    ，新法第33條第5款規定，顯然較不利於被告，亦即新法並
    未有利於被告，依刑法第2條第1項規定，自應依舊法第33條
    第5款規定，以銀元一元即新臺幣三元為本件上述罪名罰金
    刑之法定最低數額（最高法院95年度第8次刑事庭會議決議
    三(一)1.參照）。
２、被告乙○○行為後，於95年6月14日增定公布刑法施行法第1
    條之1，並自同年7月1日起施行，該條規定：「中華民國94
    年1月7日刑法修正施行後，刑法分則編所定罰金之貨幣單位
    為新臺幣。94年1月7日刑法修正時，刑法分則編未修正之條
    文定有罰金者，自94年1月7日刑法修正施行後，就其所定數
    額提高為三十倍。但72年6月26日至94年1月7日新增或修正
    之條文，就其所定數額提高為三倍」，已將刑法分則之貨幣
    單位定為「新臺幣」，並規定提高標準，且提高後之罰金最
    高數額，與刑法施行法第1條之1增訂前，刑法貨幣單位為銀
    元，依罰金罰鍰提高標準條例第1條前段暨現行法規所定貨
    幣單位折算新臺幣條例第2條所定比例換算結果並無不同，
    此部分非屬法律變更，且依罰金罰鍰提高標準條例第1條但
    書規定「但法律已依一定比率規定罰金或罰鍰之數額或倍數
    者，依其規定」，顯見罰金罰鍰提高標準條例第1條提高倍
    數之規定係屬補充規定，故上述條文施行後，自應逕依刑法
    施行法第1條之1定本件上述罪名罰金刑之單位及提高標準，
    而不再適用罰金罰鍰提高標準條例第1條前段之規定。
３、被告乙○○行為後，刑法第41條規定於上述日期修正公布及
    施行，比較新舊法易科罰金之折算標準部分，依舊法第41條
    第1項前段規定：「犯最重本刑為五年以下有期徒刑以下之
    刑之罪，而受六個月以下有期徒刑或拘役之宣告，因身體、
    教育、職業、家庭之關係或其他正當事由，執行顯有困難者
    ，得以一元以上三元以下折算一日，易科罰金」，且被告乙○○行為時之易科罰金折算標準，修正前罰金罰鍰提高標準
    條例第2條前段（現已刪除）規定，就其原定數額提高為一
    百倍折算一日，則本件被告乙○○行為時之易科罰金折算標
    準，應以銀元一百元至三百元折算一日，經依現行法規所定
    貨幣單位折算新臺幣條例第2條折算為新臺幣後，應以新臺
    幣三百元至九百元折算為一日。惟新法第41條第1項前段則
    規定：「犯最重本刑為五年以下有期徒刑以下之刑之罪，而
    受六個月以下有期徒刑或拘役之宣告者，得以新臺幣一千元
    、二千元或三千元折算1日，易科罰金」，經比較新、舊法
    之易科罰金折算標準，新法並未較有利於被告乙○○，故本
    案應依新法第2條第1項前段規定，適用舊法第41條第1項前
    段及修正前罰金罰鍰提高標準條例第2條規定，就其所犯誹
    謗罪部分，諭知易科罰金之折算標準。
(二)、次按刑法第310條誹謗罪之成立，必須意圖散布於眾，而指
    摘或傳述足以毀損他人名譽之具體事實，倘僅抽象的公然為
    謾罵或嘲弄，並未指摘具體事實，則屬刑法第309條第1項公
    然侮辱罪範疇（86年度臺上字第6920號判決意旨參照）。本
    件被告乙○○於公眾得自由出入之場合，當眾以破麻、奧麻
    、大賊股等足以貶低人格之言語辱罵告訴人，乃係恣意謾罵
    ，並未指摘具體事實，應屬公然侮辱範疇，惟其另以「偷竊
    衛生紙」等不實事實指摘告訴人，則已合於誹謗之要件。故
    核被告乙○○所為，係犯刑法第309條第1項公然侮辱罪及第
    310條第1項誹謗罪。被告雖分別以破麻、奧麻、大賊股等語
    辱罵告訴人，惟其係基於單一犯意，於密切接近之時間及同
    地接續為上述辱罵言詞，侵害單一法益，依一般社會健全觀
    念，在時間差距上難以強行分開，應視為數個舉動之接續施
    行，為接續犯，屬單純一罪。被告乙○○係以一個意思活動
    ，一行為同時觸犯刑法第309條第1項公然侮辱罪及第310條
    第1項誹謗罪，為想像競合犯，應從一重論以刑法第310條第
    1項之誹謗罪。公訴人雖未就被告乙○○以破麻、奧麻等語
    辱罵告訴人部分起訴，惟此部分與已起訴部分屬實質上單純
    一罪關係，已如前述，自得併予審理。
(三)、至於公訴意旨雖謂被告乙○○有以潑婦、三字經辱罵告訴人
    云云，然被告乙○○以潑婦、三字經辱罵告訴人乙節，僅分
    別有證人簡靜賢（潑婦部分）、林黃玉蘭（三字經部分）於
    偵訊時之單一證述，並無其他證據可佐，且證人簡靜賢嗣於
    原審復改稱：「被告乙○○並未罵告訴人潑婦」等語，業如
    前述，證人林黃玉蘭於原審亦未證述被告乙○○有以三字經
    辱罵告訴人，自難僅以證人簡靜賢、林黃玉蘭各別單一之證
    述，即認定被告乙○○有以潑婦、三字經辱罵告訴人，惟此
    部分縱認有罪，亦與前揭論罪科刑部分屬接續犯之單純一罪
    關係，自不另為無罪之諭知，併此敘明。
(四)、原審予被告乙○○論罪科刑固非無見，惟查，被告乙○○係
    以一個意思活動，一行為同時觸犯刑法第309條第1項公然侮
    辱罪及第310條第1項誹謗罪，為想像競合犯，應從一重論以
    刑法第310條第1項之誹謗罪。原審判決誤為被告乙○○所犯
    刑法第309條第1項公然侮辱罪及第310條第1項誹謗罪，犯意
    個別，行為互殊，應予分論併罰，容有未洽，是被告乙○○
    上訴意旨仍執前詞否認犯罪，其上訴為無理由，至於檢察官
    上訴意旨雖以：「原審雖就被告乙○○犯公然侮辱及誹謗部
    分為有罪之諭知，然檢察官起訴係認定被告二人就公然侮辱
    及誹謗告訴人之犯行，有犯意聯絡及行為分擔，是若本案就
    被告甲○○○涉犯該等罪嫌之部分上訴有理由，被告二人就
    此部分，應係共同正犯，即有刑法第28條之適用，則原判決
    就被告乙○○為有罪諭知之部分，亦難維持」，然查，被告
    甲○○○部分並不構成犯罪（理由詳如下述），是檢察官之
    上訴亦無理由。而被告與檢察官上訴指摘原判決關於被告乙○○部分不當，雖均無理由，惟原判決關於被告乙○○部分
    既有可議，自應將原判決此部分予以撤銷改判。
(五)、爰審酌被告乙○○當眾以破麻、奧麻、大賊股辱罵告訴人，
    並指摘告訴人竊取衛生紙，對告訴人人格及社會評價之貶損
    及名譽之妨害非輕，且其中破麻、奧麻對女性而言屬極為不
    堪、難以入耳之語彙，兼衡以被告乙○○並無前科之素行，
    暨其犯後否認犯行之態度等一切情狀，量處拘役貳拾日，並
    諭知如易科罰金，以銀元佰元即新臺幣玖佰元折算壹日。
(六)、又中華民國九十六年罪犯減刑條例業於96年7月4日公布，並
    自同年7月16日起施行，依該條例第2條第1項3款規定：犯罪
    在96年4月24日以前者，除中華民國九十六年罪犯減刑條例
    另有規定外，有期徒刑、拘役或罰金，減其刑期或金額2分
    之1，且依本條例應減刑之罪，未經判決確定者，於裁判時
    ，減其宣告刑。依前項規定裁判時，應於判決主文同時諭知
    其宣告刑及減得之刑，同條例第7條亦有明定。再按犯最重
    本刑為五年以下有期徒刑以下之刑之罪，依本條例規定減為
    六月以下有期徒刑、拘役者，應於為減刑裁判時，併諭知易
    科罰金折算之標準，中華民國九十六年罪犯減刑條例第9條
    復有明定，且減刑後之易科罰金或易服勞役之折算標準，仍
    宜照原標準定之，此觀之法院辦理九十六年度減刑案件應行
    注意事項第16點規定即明。被告乙○○之犯罪日期，在96年
    4月24日前，且所犯罪名及所處之刑符合上述減刑條例得予
    減其宣告刑二分之一之規定，於上述宣告刑後，諭知其減得
    之刑，為減為拘役拾日，如易科罰金，以銀元佰元即新臺
    幣玖佰元折算壹日。
、乙○○、甲○○○被訴傷害罪，甲○○○被訴公然侮辱罪及
    第310條第1項誹謗罪，均無罪部分：
一、公訴意旨另以：(一)、乙○○、甲○○○在與丙○○爭吵中，
    共同基於傷害與辱罵之犯意聯絡，由甲○○○徒手將丙○○
    以臉朝上背靠欄杆之姿勢壓制在欄桿上，乙○○則徒手毆打
    丙○○一拳，使丙○○受有前胸及背部挫傷之傷害。(二)、甲○○○又於爭吵拉扯過程中，與乙○○共同以「潑婦」、「
    三字經」及「大賊股」等足以貶低人格之言語辱罵丙○○，
    又傳述丙○○竊取早健會衛紙之足以貶低丙○○名譽之不實
    事實，使丙○○之名譽受有損害。因認乙○○、甲○○○共
    同涉犯刑法第277條第1項傷害罪嫌，被告甲○○○另涉犯第
    309條第1項公然侮辱罪嫌及第310條第1項誹謗罪嫌。
二、按犯罪事實應依證據認定，無證據不得認定犯罪事實；又不
    能證明被告犯罪者，應諭知無罪之判決，刑事訴訟法第154
    條第2項、第301條第1項分別定有明文。所謂認定犯罪事實
    之證據，係指足以認定被告確有犯罪行為之積極證據而言，
    苟未能發現相當證據，或證據不足為不利於被告事實之認定
    時，即應為有利於被告之認定，更不必有何有利之證據，亦
    不能以推測或擬制之方法，以為裁判基礎（最高法院29年上
    字第3105號、40年臺上字第86號判例、56 年度臺上字第80
    7號判決意旨參照）。另按認定犯罪事實，所憑之證據，雖
    不以直接證據為限，間接證據亦包括在內，然無論直接或間
    接證據，其為訴訟上之證明，須於通常一般之人均不致於有
    所懷疑，而得確信其為真實之程度者，始得據之為有罪之認
    定，倘其證明尚未達到此一程度，而有合理性懷疑之存在時
    ，即無從為有罪之認定（76年台上字第4986號判例意旨參照
    ）。又按刑事訴訟法第161條已於91年2月8日修正公布，其
    第1項規定：檢察官就被告犯罪事實，應負舉證責任，並指
    出證明之方法。因此，檢察官對於起訴之犯罪事實，應負提
    出證據及說服之實質舉證責任。倘其所提出之證據，不足為
    被告有罪之積極證明，或其指出證明之方法，無從說服法院
    以形成被告有罪之心證，基於無罪推定之原則，自應為被告
    無罪判決之諭知（92年台上字第128號判例意旨參照）。再
    按刑法第277條第1項之傷害罪，係結果犯，必致人之身體或
    健康發生傷害之結果，始克相當（87年度台上字第2709號判
    決意旨參照），是行為人縱有傷害之行為，倘未致人身體或
    健康發生傷害之結果，自難以傷害罪相繩。
三、公訴人認被告乙○○、甲○○○涉犯上述罪嫌，係以下列證
    據為其論據：、診斷證明書一紙及告訴人受傷及受損衣服
    照片三張。、早健會現場照片二張。、告訴人之指述及
    證人林黃玉蘭、施淑芬、許騰耀、簡靜賢之證述。
四、訊據被告乙○○、甲○○○均否認有傷害犯行，被告甲○○○並否認有公然侮辱、誹謗犯行，被告乙○○辯稱略以：「
    案發當天在早健會看報紙、唱歌，聽到有很多人在吵鬧，前
    去查看時看見丙○○抓甲○○○頭髮，把甲○○○壓在欄杆
    上面，其就過去勸架，要將丙○○與甲○○○分開，反遭丙○○甩開撞到牆角受傷，並未動手打丙○○；丙○○之驗傷
    單係案發一個月後才去驗傷，已案發一個月，不可能尚有傷
    痕，且案發現場欄杆是橫向，但丙○○提出的傷痕照片卻係
    一大片，兩者不相符合；該欄杆高度約為三呎，丙○○受傷
    高度亦不符合」等語。被告甲○○○則辯稱略以：「案發當
    天因點歌順序與丙○○之夫簡靜賢發生口角，丙○○就出來
    將我頭髮抓住，並將我肩膀壓在欄杆上面，根本無法還手，
    從頭至尾均未還手，也未辱罵丙○○任何一句話，亦未指摘
    丙○○偷拿早健會衛生紙」等語。其辯護意旨則略以：「證
    人丙○○、林黃玉蘭、簡靜賢等人彼此陳述不同，且前後矛
    盾不一，實難作為認定被告二人有前揭犯行之證據；再告訴
    人所提出之診斷證明書，其就診日期距案發已一個月，不足
    以證明所受之傷害與案發當日之爭執有關」等語。
五、就被告乙○○、甲○○○二人被訴共同傷害部分：
(一)、告訴人丙○○與與乙○○均是基隆巿中正公園早健會之會員
    ，每日上午均會至中正公園之會址唱歌，95年6月30日8時許
    ，簡靜賢（即丙○○之夫）因點歌順序之問題與甲○○○（
    乙○○之友人）發生爭執，丙○○見狀即欲維護其夫簡靜賢
    ，乙○○則欲維護友人甲○○○，二人因此開始爭吵，並相
    互拉扯，在爭吵拉扯及在場之人從旁勸阻之過程中，丙○○
    竟基於傷害人身體之犯意，以手抓住乙○○胸前之衣服拉扯
    ，致乙○○重心不穩而跌倒在地，因而受有臗、大腿、小腿
    及踝磨損或擦傷併感染、肘、前臂及腕磨損或擦傷、軀幹磨
    損或擦傷、一個或多個腳趾閉鎖性骨折之傷害。以上告訴人
    丙○○之傷害部分犯行，經臺灣基隆地方法院以95年度基簡
    字第909號刑事簡易判決判處拘役拾日，如易科罰金，以
    銀元佰元即新台幣玖佰元折算壹日。告訴人丙○○上訴後
    由臺灣基隆地方法院以95年度簡上字第138號刑事判決，判
    決上訴駁回，有以上判決書在卷可查。前述判決書所認定之
    事實為告訴人丙○○與被告乙○○二人之拉扯，並無甲○○○與之拉扯或傷害。
(二)、告訴人即證人丙○○於原審、證人林黃玉蘭、簡靜賢於偵查
    及原審雖分別陳稱略以：「95年6月30日上午8時許，在中正
    公園早健會二樓鐵皮屋外陽台，簡靜賢因點歌順序問題與被
    告甲○○○發生爭執，丙○○見狀與被告甲○○○爭吵，被
    告甲○○○就動手將丙○○背面壓在欄杆處，被告乙○○並
    朝丙○○胸部打一拳」等情（偵查卷第41至42頁、原審96年
    6月28日審判筆錄），並有丙○○提出之診斷證明書（診斷
    結果為前胸和背部挫傷）及丙○○受傷照片在卷可稽（偵查
    卷第4至5頁），且告訴人請求檢察官上訴意旨雖略以：「
    、告訴人丙○○現年67歲有餘，原審審理時已距案發時有一
    年六月，而告訴人因同一糾紛遭判處拘役30日確定後，即因
    此罹患憂鬱症並接受治療，是告訴人先後證述及與其他證人
    所證有所出入時，原審即應審酌上開情事，非謂一有矛盾或
    不符，即認告訴人所證均不足採信。、原判決認診斷證明
    書上所載告訴人所受傷勢係自行敷藥起疹及抓傷所致，然該
    證明書係醫院醫師診斷結果，原審未向診斷醫師查詢診斷證
    明書所載是否正確，即認定該傷勢與告訴人及被告二人之衝
    突無涉，尚屬率斷。、原審未實際丈量現場欄杆與告訴人
    褲腰處之高度是否相當，即認告訴人之傷勢係在背部而非如
    證人許耀騰偵訊結證所指告訴人遭壓在欄杆上，二者受傷位
    置不符，已乏其據。又該欄杆係立於水泥圍牆底座外緣上方
    ，若告訴人從內部被壓在欄杆上，衡情告訴人應係腰部懸空
    、背部靠在上開欄杆上，且告訴人遭壓制後因掙扎反抗，復
    遭反覆推壓，所受之傷當非單一條狀，極有可能係成片狀」
    等語。惟查，本件案發日期為95年6月30日，而上述診斷證
    明書所記載之診療日期為95年7月31日，與案發日期相隔已
    逾一月，雖診斷結果為告訴人丙○○受有胸部和背部挫傷，
    惟並無法證明此傷害係95年6月30日案發當日遭被告二人壓
    制或毆打所致。又觀之告訴人丙○○提出之受傷照片，告訴
    人丙○○之前胸及後背雖均有大片紅腫及破皮之情，然依上
    述受傷照片，告訴人丙○○後背受傷部位係位於後背腋下肩
    胛骨部分，而早健會陽台外欄杆高度係在告訴人丙○○褲腰
    高度左右（告訴人丙○○於原審當庭所比高度丈量結果為95
    公分），故此受傷部分顯與前揭證人所述告訴人背部遭被告
    甲○○○壓在欄杆處之位置不符，已難認此傷害係被告甲○○○所致。且上述受傷照片，係告訴人丙○○於95年7月31
    日至長庚醫院就診後所拍攝，亦據證人即告訴人丙○○於原
    審證述甚明（原審卷第59頁），證人丙○○於原審並證稱：
    「當天我只感覺我胸口、背部疼痛，沒有其他地方有痛的感
    覺，四肢也沒有外傷，胸前當天沒有看到紅腫，背部我沒有
    請人家看紅腫，所以我不知道背部有無紅腫，當天我都沒有
    請任何人看我胸前及背部受傷的情形，到了第三天我胸口還
    是會疼痛，所以我先生才陪我去國術館看。我敷國術館的藥
    會起藥疹，會癢，我有抓所以有破皮，我就沒有再敷藥了，
    我媳婦才帶我去長庚醫院看，所以才會在一個月後開診斷證
    明書」等語（原審卷第58頁），顯見上述診斷證明書及受傷
    照片所示告訴人丙○○受傷情形，乃係告訴人丙○○敷藥起
    藥疹及告訴人丙○○自行抓傷所致，核與95年6月30日與被
    告二人衝突爭執無涉，故告訴人丙○○提出之診斷證明書及
    受傷照片，自不足以證明告訴人有遭被告二人傷害之事實，
    且原審依告訴人丙○○於原審當庭所比高度丈量結果為95公
    分，是亦無必要如上訴意旨所陳之實際丈量現場欄杆高度。
(三)、證人林黃玉蘭於偵查時固證稱：「第二天有看到丙○○胸部
    腫起來」，並於原審證稱：「當天有看到丙○○之傷勢，胸
    前係整片淺紅，約一個巴掌大，當時有稍微腫腫的，第二天
    丙○○有翻褲腰附近傷給我看，有看到一條紅紅的」等語（
    原審卷第65頁），惟證人林黃玉蘭於偵查及原審就其何時目
    睹告訴人受傷情節，先後證述已有所不符，且經原審當庭提
    示告訴人受傷照片訊問時，證人林黃玉蘭又改稱：「第二天
    看到的傷就是照片上樣子，位置也一樣」等語，經質以其先
    後所述何以不一，其復改稱：「看告訴人後背確實有一大片
    傷，不是一條，受傷位置比較低」等語（原審卷第66頁），
    所證前後不一，且相互矛盾，復核與證人丙○○於原審證稱
    ：「係案發後十幾天，才把受傷情形給早健會其他會員看，
    只有施淑芬有看」等語不符（原審卷第58頁），自難以其有
    瑕疵之證言為不利被告二人之認定。另證人簡靜賢於原審雖
    亦證稱：「當天在現場丙○○就翻胸前衣服及背部衣服給我
    看，看到丙○○胸前、背後都有點紅紅的，背部有點瘀青，
    受傷情形沒有丙○○所提受傷照片這麼嚴重，但是受傷位置
    相同；丙○○後背照片有一點小紅點受傷的位置是案發當天
    就有的」等語（原審卷第69頁），然其所證述，核與證人丙○○於原審證稱：「案發當天沒有請任何人看她胸前及背部
    受傷情形；受傷照片後背所示小紅點，不是本案受傷所造成
    」等語不同（原審卷第58頁），再參以證人簡靜賢所證述其
    目睹告訴人後背受傷位置，亦核與丙○○證稱遭被告甲○○○壓制欄杆受傷位置不符，故證人簡靜賢之證述亦不足以證
    明告訴人有因被告二人之行為而成傷。
(四)、至於證人施淑芬於偵查時雖證稱：「95年6月30日案發後有
    上樓，看到丙○○坐在卡拉OK外面，說被打，翻給她看，看
    到丙○○前胸、後背都淤血紅腫」等語（偵查卷第43頁），
    惟證人施淑芬於案發當天整天都不在場，除據被告二人於原
    審陳明外，並據證人丙○○於原審證述明確（原審卷第61頁
    ），且證人丙○○係案發後十幾天才將受傷情形給施淑芬看
    ，已據證人丙○○證述如前，故證人施淑芬顯係將其案發十
    幾天所目睹之告訴人受傷情形，誤記為案發當日所目睹，而
    告訴人案發十幾天後之受傷情形，係丙○○敷藥起藥疹及自
    行抓傷所致，業如前述，是證人施淑芬此部分證述，亦難為
    不利被告二人之認定。檢察官循告訴人請求上訴略以為：「
    施淑芬年紀較輕，衡情記憶力較佳，原審未傳喚施淑芬到庭
    ，未盡調查之能事，實有未妥」等語，然查，施淑芬於偵查
    業經具結陳述，其陳述具備證據能力但不具證明力，已經敘
    明理由，而無須再傳訊。況另證人許騰耀於偵查已證述：「
    只有看到丙○○衣服破掉而已」等語（偵查卷第43至44頁）
    ，故其證詞亦不足以認定丙○○於96年6月30日有遭被告二
    人壓制或毆打成傷。
(五)、綜上，告訴人丙○○於96年6月30日縱有遭被告甲○○○壓
    制在早健會陽台之欄杆處及遭被告乙○○出拳毆打，然公訴
    人所提之前揭證據，並不足以證明告訴人有因此成傷之事實
    ，自難以傷害罪相繩。此外，公訴人復未再能提出其他積極
    證據或指出證明之方法證明被告二人有共同傷害告訴人之犯
    行，依前揭說明，自應諭知被告二人傷害部分無罪之判決。
(六)、原審以不能證明被告乙○○、甲○○○二人此部分犯罪，而
    為其二人無罪之諭知，經核原判決此部分並無違誤，檢察官
    循告訴人之請以推測之詞指摘原判決此部分不當，請求撤銷
    改判，為無理由，應予駁回。
六、就被告甲○○○被訴公然侮辱、誹謗部分：
(一)、被告甲○○○於案發當時並未出言辱罵告訴人大賊股或與早
    健會衛生紙有關言詞，業據告訴人即證人丙○○於原審證述
    明確（原審9卷第57頁），核與證人林黃玉蘭於原審證稱：
    「被告甲○○○當場沒有罵丙○○大賊股，都是乙○○罵的
    」等語相符（原審卷第65頁），顯見被告甲○○○並無辱罵
    告訴人大賊股或指摘告訴人竊取衛生紙一事。則檢察官上訴
    雖略以：「證人林黃玉蘭證稱有看到被告乙○○朝告訴人胸
    口打一拳，是林黃玉蘭於進入鐵皮屋後，應有再走出鐵皮屋
    外之舉，是原判決認林黃玉蘭聽聞被告甲○○○以奧雞歪辱
    罵告訴人時，因並不在場，故不足採信，誠有可疑。況林黃
    玉蘭係管理員，被告甲○○○係會員，林黃玉蘭對被告甲○○○之聲音自不陌生，且聲音之傳送亦不因林黃玉蘭在鐵皮
    屋內即無法聽聞，是原判決實有違經驗及論理法則」，然查
    ，證人林黃玉蘭於原審已經證稱：「被告甲○○○當場沒有
    罵丙○○大賊股，都是乙○○罵的」等語（原審卷第65頁）
    ，是檢察官上訴所陳尚非可取。
(二)、而證人簡靜賢於偵查固證稱：「甲○○○有罵丙○○潑婦」
    等語（837號偵查卷第42頁），惟其嗣於原審則證稱：「不
    記得有聽到甲○○○罵告訴人」等語（原審卷第69頁），告
    訴人即證人丙○○於原審亦證稱：「甲○○○除了罵破雞歪
    、奧雞歪之外，沒有罵其他話」等語，自難以證人簡靜賢單
    一且不確定之證述，即謂被告甲○○○有以潑婦等語辱罵告
    訴人丙○○。
(三)、至於告訴人即證人丙○○於原審雖證稱：「甲○○○在前一
    天插歌，有人反應在罵，我跟林黃玉蘭說這件事情，甲○○○當天在二樓鐵皮屋外面的陽台罵我破雞歪、奧雞歪，當場
    還有很多人在那邊等唱歌，那些人都是早健會的會員，我沒
    有罵回去，甲○○○就把我壓在不銹鋼欄杆上面」等語（原
    審卷第56頁），證人林黃玉蘭於偵查亦證稱：「有聽到甲○○○罵告訴人澳自歪等語（837號偵查卷第43頁），然查，
    依證人丙○○之證述可知，被告甲○○○係將告訴人壓制欄
    杆前以前揭話語辱罵告訴人，惟證人林黃玉蘭於原審證述：
    「當天我在早健會外面陽台跟七、八個人（有呂淑玲、王碧
    雲、許騰耀、阮桂根、梁阿暖、丙○○、簡靜賢）在聊天，
    因為前幾天甲○○○跟丙○○為了插歌的事情心理就有一點
    疙瘩，之前有為了此事很不服氣，當天有人談起插歌的事情
    ，簡靜賢說大家照排隊就不會發生事情，甲○○○就跟簡靜
    賢在爭執此事，我聽到我就不想聽，我就跑到鐵皮屋裡面，
    我進去後在裡面聽到外面有很大的聲音，有人跌倒撞到鐵皮
    的聲音，我才出來看」等語（原審卷第63頁），可見證人林
    黃玉蘭於被告甲○○○與告訴人丙○○之夫簡靜賢因點歌順
    序發生爭執時即進入鐵皮屋內，其於告訴人與被告甲○○○
    爭執時並不在場，故其證述有聽聞被告甲○○○以澳自歪辱
    罵告訴人云云，自不足採，自不能僅以告訴人單一證述，而
    為不利被告甲○○○之認定。
(四)、綜上，本件並無足夠證據足以證明被告甲○○○有以潑婦、
    三字經、大賊股、破雞歪、奧雞歪等語辱罵告訴人丙○○，
    並傳述告訴人丙○○竊取早健會衛生紙之不實事項，且公訴
    人復未能提出任何證據或指出證明之方法證明被告甲○○○
    與被告乙○○間，就認定被告乙○○前揭公然侮辱、誹謗犯
    行間，有何犯意聯絡及行為分擔，自屬不能證明被告甲○○○犯罪，依前揭說明，就被告甲○○○被訴公然侮辱、誹謗
    犯行部分，自應諭知無罪之判決。
(五)、原審以不能證明被告甲○○○此部分犯罪，而為其無罪之諭
    知經核原判決此部分並無違誤，檢察官循告訴人之請以推測
    之詞指摘原判決此部分不當，請求撤銷改判，為無理由，應
    予駁回。
據上論斷，應依刑事訴訟法第368條、第369條第1項前段、第364
條、第299條第1項前段，刑法第2條第1項、第309條第1項、第31
0條第1項、第55條、第41條第1項前段（修正前），刑法施行法
第1條之1，罰金罰鍰提高標準條例第1條、第2條（修正前），現
行法規所定貨幣單位折算新臺幣條例第2條，中華民國九十六年
罪犯減刑條例第2條第1項第3款、第7條、第9條，判決如主文。
本案經檢察官鄭富銘到庭執行職務。
中    華    民    國    97    年    2    月    19     日
                 刑事第十二庭  審判長法  官   蔡永昌
                                     法  官   陳榮和
                                     法  官   施俊堯
以上正本證明與原本無異。
不得上訴。
                                     書記官   顧哲瑜
中    華    民    國    97    年    2    月    20    日
附錄：本案論罪科刑法條全文
刑法第309條第1項、第310條第1項
中華民國刑法第309條第1項
公然侮辱人者，處拘役或三百元以下罰金。
中華民國刑法第310條第1項
意圖散布於眾，而指摘或傳述足以毀損他人名譽之事者，為誹謗
罪，處一年以下有期徒刑、拘役或五百元以下罰金。


司法院資訊處製作；財團法人民間司法改革基金會備份。
